【裁判字號】    89,上訴,89
【裁判日期】    890523
【裁判案由】    詐欺等
【裁判全文】
臺灣高等法院臺南分院刑事判決          八十九年度上訴字第八九號      Ｃ
      上  訴  人
      即  被  告  甲  ○  ○
      選任辯護人  蘇  正  信  律師
右上訴人因詐欺等案件，不服臺灣臺南地方法院八十八年度易字第二九七二號中華民
國八十八年十二月八日第一審判決（起訴案號：臺灣臺南地方法院檢察署八十八年度
偵字第四九九九號），提起上訴，本院判決如左：
      主      文
原判決撤銷。
甲○○連續行使偽造全民健康保險卡、汽車駕駛執照，累犯，處有期徒刑伍月，如易
科罰金，以佰元折算壹日。
偽造之汽車駕駛執照、全民健康保險卡各壹紙均沒收。
      事      實
一、甲○○曾於民國（下同）八十六年間，因違反槍砲彈藥刀械管制條例案件，經法
    院判處有期徒刑六月，於八十七年三月二十三日易科罰金執行完畢，猶不知悔改
    ，為掩飾其遭通緝之身分（藏匿人犯罪），乃於八十八年二月間某日，在台南市
    ○○路，以新台幣（下同）五萬元之代價，並交付其照片與乙○○之出生年月日
    、身份證字號、住址等資料予一綽號「石川」之成年男子，偽造乙○○名義之汽
    車駕駛執照與全民健康保險卡，偽造完成後，基於行使特種文書之概括犯意，連
    續於八十八年四月六、七日持該健保卡至台南市大同牙醫診所自費就診，復於八
    十八年四月九日在台南市○○路二七○號地下室遭警查獲時，出示偽造之乙○○
    駕駛執照，以圖掩飾其真實身份，惟仍為警方人員識破，並扣得上開偽造之駕駛
    執照與健保卡。
二、案經台南市警察局第一分局移送台灣台南地方法院檢察署偵查起訴。
      理      由
一、訊據上訴人即被告坦承伊有交付照片及乙○○之出生年月日、身份證字號、住址
    等資料予一綽號「石川」之成年男子，偽造乙○○名義之汽車駕駛執照與全民健
    康保險卡等情，核與被害人乙○○於偵查中陳述之情節相符，復有偽造之駕駛執
    照、全民健康保險卡各一紙在卷足參，事證明確，被告犯行，堪以認定。
二、雖被告甲○○辯稱：「本案偽造文書部分與  鈞院八十八年度上訴字第一二七五
    號殺人未遂乙案偽造文書部分（行使變造侯信義身分證），先後二次行為時間密
    接，犯罪構成要件相同，顯係基於概括犯意為之，有連續犯之適用。而該案已於
    民國八十八年十月二十七日判決確定，是本案自應為免訴判決」云云；惟查，刑
    法上之連續犯，除客觀上須具備連續數行為而犯同一性質之罪名外，在主觀上尤
    須具備概括之犯意。換言之，須以行為人於犯罪之初，自始基於一個概括之犯意
    ，欲連續實施數個犯罪構成要件相同罪名之行為，始足當之（最高法院八十二年
    度台非字第三五六號判例意旨可資參照），上訴人上訴意旨所指之前罪，係被告
    明知馬名耀係通緝中之被告，竟意圖使馬名耀隱避，而於八十七年六月間，交付
    其本人照片六張與馬名耀，並共同使用甲○○之照片變造侯信義之身分證，用以
    租用房屋，以使馬名耀隱避其通緝身份。被告甲○○之所為係行使「侯信義之身
    分證經變造成其上貼有甲○○照片之身份證」，而犯刑法第二百十六條、第二百
    十二條之行使變造國民身分證罪，換言之，被告前因提供自身之照片予通緝犯（
    馬明耀）共同變造特種文書，經本院於八十七年十一月二十七日判處有期徒刑六
    月確定在案（嗣與藏匿人犯罪兩罪論牽連犯），有本院八十八年上訴字第一二七
    五號判決在卷足憑，然此與本件起訴部分，犯意各別，實難認被告之前犯罪行為
    ，與本件前開有罪部分之行為，自始係基於同一個概括犯意而為之，故上訴人執
    上開情詞，主張係連續犯屬裁判上一罪，從而，本件犯罪應為免訴判決云云，尚
    非可採。
二、核被告甲○○所為，係犯刑法第二百十二條、第二百十六條行使偽造特種文書罪
    。其偽造特種文書後復持之行使，偽造之低度行為，為行使之高度行為所吸收，
    不另論之。又偽造特種文書罪部分與外號「石川」之不詳姓名男子間，有犯意聯
    絡與行為分擔，為共同正犯。其先後多次行使偽造特種文書，時間緊接，犯罪基
    本構成要件相同，顯均係基於概括之犯意反覆為之，應依連續犯之規定論以一罪
    並加重其刑，又被告前於八十六年間，因犯槍砲彈藥刀械管制條例罪，經法院判
    處有期徒刑六月確定，於八十七年三月二十三日執行完畢，有台灣台南地方法院
    檢察署刑案資料查註紀錄表及本院被告全國前案紀錄表在卷可按，其於五年之內
    再犯本件有期徒刑以上之罪，為累犯，應依法加重其刑。
四、公訴意旨另以：被告甲○○於偽造上開全民健康保險卡後，意圖為自己不法之所
    有，明知其未繳納保險費，卻仍於八十八年四月六、七日持該健保卡至台南市大
    同牙醫診所就診，致該診所陷於錯誤而予以診治，並進而向中央健康保險局申請
    醫療給付，中央健康保險局亦因而陷於錯誤而誤為給付醫療費用，因認被告另涉
    詐欺得利之罪嫌云云，惟訊據被告，否認詐欺得利，辯稱：「被告持「乙○○」
    健保卡，於八十八年四月六日向丁○○開設之大同牙醫診所求診裝補義齒時，已
    據丁○○當場告知健保不給付，須自負費用三萬五千元，（嗣經減價為三萬三千
    元）被告旋於次日支付定金八千元，可見被告主觀上並無利用該建保卡就診減省
    醫療費用之犯意，至其後丁○○向中央健康保險申領健保給付，要與被告無關。
    因向中央健保局申請給付之對象是大同牙醫診所，非被告本人，且其所申請給付
    之診療項目：「根管治療」、「牙結石清除」（申請金額分為伍百八十元、七百
    八十元）均係裝補義齒前『必須』之前置治療；更何況申請給付之已向被告收取
    過費用：壹仟伍佰元，有大同牙醫診所製作之收據乙紙可憑，被告就診從頭到尾
    絕無詐欺之犯意，其使用偽造之全民健康保險卡實只為掩飾通緝之身份，被告就
    診之全程均屬自費云云。
五、按刑法上詐欺得利罪之成立，必行為人有為自己不法利益之意圖，以詐術使被害
    人陷於錯誤而得財產上不法之利益，始足當之，此觀該法條規定即明。經查本件
    係
    被告於八十八年四月六日，因裝補義齒而至大同牙醫診所就診，全民健康保險法
    第三十九條第十一項規定裝補義齒並非健保醫療給付項目，須全額自費就診，而
    於被告就診時，經大同牙醫診所告知裝補義齒全部費用需萬仟元，被告遂交
    付捌仟元訂金，同意接受診治，並於八十八年四月六、七兩日分別於該診所就裝
    補義齒前之診治後，並約好數日後再至該診所作牙模，然被告於八十八年四月九
    日即因另案遭通緝為警方查獲，故而託女友丙○○前至大同牙醫診所中止裝補義
    齒之合約，並由該診所自被告所繳捌仟元訂金中扣除八十年四月六、七日兩次之
    診治費用壹仟伍佰元。自此顯見被告於大同牙醫診所八十八年四月六、七日兩次
    之就診確係自費就診，被告雖於就診時出示該偽造之乙○○之健保卡掛號（掛號
    費已自付，於全民健康保險法第三十九條第十項亦有規定非給付之項目），惟其
    仍用於隱瞞自己遭通緝之身份，不願為偕同前去之女友丙○○知悉和該診所紀錄
    被告真實身份，並非用以詐欺健保給付等情，業經證人丙○○到庭結證無異，復
    有大同牙醫診所出具之收據乙紙可憑，而被告甲○○確因感訓處分遭台灣台南地
    方法院執字第三六號執行感訓處分通緝中，復有台南市警察局第一分局解送人犯
    報告書附卷可按，是則被告既已於就診時，自費繳付費用，當無意圖為自己不法
    之所有而詐騙健保給付之情事，核被告之所為與詐欺得利罪之犯罪構成要件有間
    ，其被訴此部分犯行應屬不能證明，惟因公訴人認此部分與前開行使偽造特種文
    書成罪部分，有裁判上一罪之牽連犯之關係而提起公訴，依審判不可分之原則，
    爰不另於主文為無罪之諭知。
六、原審予以論罪科刑，固非無見，惟罪及公訴人所指詐欺部分，且認此詐欺部分與
    被告前開行使偽造特種文書部分有牽連關係為裁判上一罪，則尚有可議，自應由
    本院撤銷改判，爰審酌被告犯罪之動機、目的、手段、所生損害、其品行智識程
    度、生活狀況、及犯罪後態度等一切情狀，處如主文所示之刑，並諭知易科罰金
    之折算標準，以資懲儆。扣案偽造之汽車駕駛執照、健保卡各一紙，為被告所有
    ，供犯罪所用之物，爰依法宣告沒收。
據上論斷，應依刑事訴訟法第三百六十九條第一項前段、第三百六十四條、第二百九
十九條第一項前段、刑法第二十八條、第二百十二條、第二百十六條、第五十六條、
第四十七條、第四十一條，罰金罰鍰提高標準條例第一條前段、第二條，判決如主文
。
本件經檢察官楊秀美到庭執行職務。
中    華    民    國      八十九      年      五      月      二十三    日
                                  臺灣高等法院臺南分院刑事第六庭
                                      審判長法官  林    金    村
                                            法官  顏    基    典
                                            法官  徐    宏    志
右正本證明與原本無異。
不得上訴。
                                      法院書記官  李    梅    菊
中    華    民    國      八十九      年      五      月      二十四    日
附錄法條：
刑法第二百十條：
偽造、變造私文書，足以生損害於公眾或他人者，處五年以下有期徒刑。
刑法第二百十六條：
行使第二百十條至第二百十五條之文書者，依偽造、變造文書或登載不實事項或使登
載不實事項之規定處斷。


司法院資訊處製作；財團法人民間司法改革基金會備份。
